ACORDAO-COMPLETO-2384032

ACÓRDÃO 2806/2019 ATA 45/2019 - PLENÁRIO

VISTOS, relatados e discutidos estes autos de solicitação formulada pelo Exmo. Sr. Deputado Federal Léo Motta (Peça 1, fl. 1) , como Presidente da Comissão de Fiscalização Financeira e Controle (CFFC) da Câmara dos Deputados, ao encaminhar a Proposta de Fiscalização e Controle (PFC) nº 164/2018 sob a autoria do Exmo. Sr. Deputado Federal Hildo Rocha, destacando que o relatório prévio do Exmo. Sr. Deputado Federal Carlos Jordy foi aprovado pela CFFC na reunião deliberativa de 10/07/2019, quando apreciou a referida PFC, no sentido de requerer a realização de fiscalização pelo TCU sobre o programa de concessão do Seguro-Desemprego ao Pescador Artesanal (Seguro-Defeso) em face da regularidade do repasse dos recursos federais ante o período de interrupção das atividades pesqueiras em todos os estados federados;
	ACORDAM os Ministros do Tribunal de Contas da União, reunidos em Sessão do Plenário, ante as razões expostas pelo Relator, em:
		9.1. conhecer da presente Solicitação do Congresso Nacional, nos termos do art. 38, I, da Lei nº 8.443, de 1992, e do art. 232, III, do Regimento Interno do TCU; 
	9.2. informar ao Exmo. Sr. Deputado Federal Léo Motta, como Presidente da Comissão de Fiscalização Financeira e Controle da Câmara dos Deputados, que a presente solicitação teria sido parcialmente atendida, esclarecendo que a avaliação sobre os processos de concessão e manutenção da licença de pescador artesanal e sobre a regularidade do repasse de recursos federais aos beneficiários já teria sido promovida em diversos processos no TCU, com a constatação de inúmeras fragilidades nos referidos processos de concessão e manutenção do pescador artesanal, além da identificação de indevidos benefícios; 
	9.3. determinar que a unidade técnica envie ao solicitante, em complemento às informações descritas no item 9.2 deste Acórdão, os relatórios da Controladoria-Geral da União (CGU) e do Ministério da Economia acostados às Peças 7 a 10 do TC Processo 020.982/2019-4, além da cópia dos correspondentes processos autuados no TCU, sob as seguintes condições:
	Processo
	Tipo de Processo
	Situação
	Relator 
	Peças 

	Processo 015.931/2013-7
	Auditoria
	Encerrado
	Augusto Sherman Cavalcanti
	93-98, 113-115

	Processo 017.437/2015-6
	Auditoria
	Encerrado
	José Múcio Monteiro
	43-52

	Processo 018.481/2013-2
	Auditoria
	Encerrado
	Augusto Sherman Cavalcanti
	71-76

	Processo 022.036/2015-6
	Acompanhamento
	Encerrado
	Weder de Oliveira
	86-92

	Processo 016.474/2016-3
	Acompanhamento
	Encerrado
	Vital do Rêgo
	52-57; 71-72

	Processo 020.992/2017-3
	Acompanhamento
	Aberto
	Benjamin Zymler
	47-52

	Processo 021.408/2018-1
	Acompanhamento
	Aberto
	Raimundo Carreiro
	96-97;101-103;118-122

	Processo 034.498/2018-4
	Monitoramento
	Encerrado
	José Mucio Monteiro
	17-20

	9.4. autorizar a prorrogação, por mais 90 (noventa) dias, do prazo para o integral atendimento da presente solicitação, nos termos do art. 15, § 2º, da Resolução TCU nº 215, de 2008; 
	9.5. determinar a realização da auditoria operacional, nos termos do art. 38, I, da Lei nº  8.443, de 1992, e do art. 239, II, do RITCU, com o objetivo de avaliar a instituição dos defesos e os estudos atuais sobre o estoque de recursos pesqueiros, além da fiscalização sobre o cumprimento dos defesos, a fim de subsidiar os trabalhos da SecexAgroAmbiental em atendimento à solicitação da Comissão de Fiscalização Financeira e Controle da Câmara dos Deputados, promovendo a pronta inclusão dessa auditoria operacional no atual Plano de Fiscalização do TCU, nos termos do art. 14, II, da Resolução TCU nº 215, de 2008; e
	9.6. determinar que a unidade técnica envie a cópia deste Acórdão, com o Relatório e  o Voto, ao Exmo. Sr. Deputado Federal Léo Motta, como Presidente da Comissão de Fiscalização Financeira e Controle da Câmara dos Deputados, dando-lhe ciência sobre o parcial atendimento da aludida solicitação até o presente momento.

Solicitação do Congresso Nacional em que se requer a realização de fiscalização no programa de concessão do Seguro-Desemprego do Pescador Artesanal (Seguro-Defeso).

não há.

3. Solicitante: Exmo. Sr. Deputado Federal Léo Motta, como Presidente da Comissão de Fiscalização Financeira e Controle da Câmara dos Deputados.

13.1. Ministros presentes: José Mucio Monteiro (Presidente), Benjamin Zymler, Raimundo Carreiro e Ana Arraes.
13.2. Ministros-Substitutos convocados: Augusto Sherman Cavalcanti e Marcos Bemquerer Costa.
13.3. Ministros-Substitutos presentes: André Luís de Carvalho (Relator) e Weder de Oliveira.

ACORDAO-COMPLETO-2450287

Acórdão 1638/2021 - Plenário

ANDRÉ DE CARVALHO

Trata-se de solicitação formulada pelo Exmo. Sr. Deputado Federal Léo Motta (Peça 1, fl. 1) , como Presidente da Comissão de Fiscalização Financeira e Controle (CFFC) da Câmara dos Deputados, ao encaminhar a Proposta de Fiscalização e Controle (PFC) nº 164/2018 sob a autoria do Exmo. Sr. Deputado Federal Hildo Rocha, destacando que o relatório prévio do Exmo. Sr. Deputado Federal Carlos Jordy foi aprovado pela CFFC na reunião deliberativa de 10/07/2019, quando apreciou a referida PFC, no sentido de requerer a realização de fiscalização pelo TCU sobre o programa de concessão do Seguro-Desemprego ao Pescador Artesanal (Seguro-Defeso) em face da regularidade do repasse dos recursos federais ante o período de interrupção das atividades pesqueiras em todos os estados federados.
2.	Após a análise do feito, o auditor federal da SecexAgroAmbiental lançou o seu parecer à Peça 14 (fls. 1/17) , com a anuência dos dirigentes da unidade técnica (Peças 15 e 16) ) , nos seguintes termos:
	"Trata-se do Ofício 94/2019/CFFC-P, de 11/7/2019 (peça 1, p. 1) , por meio do qual o Exmo. Sr. Deputado Léo Motta, presidente da Comissão de Fiscalização Financeira e Controle (CFFC) da Câmara dos Deputados (CD) encaminhou a Proposta de Fiscalização e Controle 164/2018, de autoria do Deputado Hildo Rocha. 
	2. O relatório prévio, do Deputado Carlos Jordy, requer do Tribunal de Contas da União (TCU) a realização de fiscalização no programa de concessão do Seguro-Desemprego do Pescador Artesanal (Seguro-Defeso) quanto à regularidade do repasse de recurso e respeito ao período de interrupção das atividades pesqueiras, em todos os estados da federação. 
	HISTÓRICO 
	3. O processo foi autuado como Solicitação do Congresso Nacional (SCN) e encaminhado à SecexTrabalho para exame e adoção das providências pertinentes. Essa Secretaria apontou que, a despeito dos termos da solicitação, constante no Ofício 94/2019/CFFC-P, a proposta de fiscalização aprovada pela CFFC a ser realizada pelo TCU se refere a auditoria no Seguro-Defeso para verificar a regularidade do repasse de recurso e respeito ao período de interrupção das atividades pesqueiras em todos os Estados da Federação (peça 5) . 
	4. Adicionalmente, a SecexTrabalho observa que a fiscalização solicitada possui dois objetivos: verificar os danos ambientais decorrentes da falta de fiscalização pelo Instituto Brasileiro do Meio Ambiente e dos Recursos Renováveis (Ibama) e verificar o que pode ser melhorado na gestão do Seguro-Defeso. 
	5. Por fim, a SecexTrabalho entendeu que haveria três unidades técnicas do TCU possivelmente envolvidas nesta SCN: a SecexAgroAmbiental, que possui em sua clientela o Ibama e a Secretaria de Aquicultura e Pesca; a própria SecexTrabalho, responsável pela Secretaria do Trabalho do Ministério da Economia; e a SecexPrevidência, que cuida do Instituto Nacional do Seguro Social (INSS) . Nesse sentido, encaminhou o processo à Coordenação-Geral de Controle Externo de Políticas Públicas (Cogep) para definição da unidade técnica responsável pelo processo. 
	6. A Cogep, considerando que o Plano Operacional 2019-2020 da SecexAgroAmbiental inclui a fiscalização 'Auditoria nas Portarias do Defeso (Seguro Desemprego do Pescador Artesanal) ', originalmente prevista para início em 2020, encaminhou o processo à SecexAgroAmbiental para que proceda os ajustes necessários em seu planejamento, de forma a atender esta SCN, nos termos da Resolução-TCU 215/2008 (peça 6) . 
	EXAME DE ADMISSIBILIDADE 
	7. Os arts. 4º, inciso I, da Resolução - TCU 215/2008 e 232, inciso III do Regimento Interno do TCU conferem legitimidade ao Presidente de comissão parlamentar, quando por ela aprovada, para solicitar a realização de fiscalização. 
	8. Assim, legítima a autoridade solicitante, cabe o conhecimento do expediente como Solicitação do Congresso Nacional. 
	EXAME TÉCNICO 
	9. O relatório do Deputado Carlos Jordy que embasou o pedido de SCN destacou que a Controladoria-Geral da União (CGU) nos Relatórios de Avaliação da Execução de Programa de Governo: RAv 28 - Gestão Sustentável dos Recursos Pesqueiros, concluído e publicado em 2014, e RAv 70 - Fiscalização e Monitoramento para a Sustentabilidade dos Recursos Pesqueiros, concluído e publicado em setembro de 2017; apontaram as seguintes fragilidades no programa Seguro-Defeso: problemas na instituição dos períodos de defeso; falta de estudos sobre o estoque de recursos pesqueiros; ausência de fiscalização pelo Ibama do cumprimentos dos defesos; falhas no processo de registro/expedição da carteira de pescador artesanal e no pagamento do Seguro-Defeso. Sendo que essas falhas resultaram, segundo o relatório da CGU, em pagamentos indevidos no montante de R$ 110 milhões (peça 1, p. 3) . 
	10. Adicionalmente, esse documento afirma que a CGU constatou que no estado do Maranhão, dos 294 beneficiários entrevistados, 230 não exerciam a pesca artesanal como fonte de renda, representando 78,3% de pagamentos irregulares. Ademais, evidenciou-se fragilidade na concessão de autorizações, deficiências nas informações inseridas no Sistema do Registro Geral da Atividade Pesqueira (SisRGP) e problemas com inscrição retroativa (peça 1, p. 4) . 
	11. Dessa forma, o relatório solicita que seja realizado uma fiscalização por parte do TCU, em todos os entes da federação, para avaliar se os desvios permanecem ocorrendo, os danos ambientais decorrentes da falta de fiscalização e o que pode ser melhorado na gestão do Seguro-Defeso (peça 1, p. 4; grifo nosso) . 
	12. Por fim, o relatório na seção: 'V - Plano de Execução e Metodologia de Avaliação' conclui que a presente Proposta de Fiscalização e Controle dar-se-á mediante a realização, pelo TCU, de auditoria no programa de concessão do Seguro-Desemprego do Pescador Artesanal (SDPA) , quanto à regularidade do repasse de recurso e respeito ao período de interrupção das atividades pesqueiras, em todos os Estados da Federação. Fiscalizações Realizadas no Seguro-Defeso pelo TCU 
	13. Com vistas a atender a solicitação, foi feita consulta aos sistemas informatizados do Tribunal, tendo sido destacados os seguintes processos: a) TC Processo 015.931/2013-7 
	14. Esse processo, de relatoria do Ministro-Substituto Augusto Sherman, trata de auditoria, cujo objeto é verificar a regularidade da execução das ações relacionadas à habilitação ao Seguro-Desemprego, nas modalidades Bolsa Qualificação e Pescador Artesanal, de trabalhadores e pescadores do estado do Paraná. Encontra-se encerrado. 
	15. A auditoria avaliou em que medida os recursos estão sendo aplicados de acordo com a legislação pertinente, sendo que a análise concluiu que: existe lacuna nas normas, permitindo a habilitação indevida de beneficiários; existem processos de habilitação ao SDPA incompatíveis com a legislação específica e de dados inseridos no Sistema do Seguro-Desemprego sem respaldo na documentação pertinente; os cruzamentos efetuados pelo sistema do Seguro-Desemprego durante a triagem não são suficientes para detectar habilitação indevida; as informações requeridas pelo sistema do Seguro-Desemprego não estão adequadas ao que a legislação normatizou para a habilitação na modalidade pescador artesanal; as ações de controle executadas não são suficientes para identificar e/ou coibir a habilitação indevida ao seguro-desemprego nas modalidades pescador artesanal. 
	16. Em 24/9/2014, foi emitido o Acórdão 2522/2014-TCU-Plenário com diversas deliberações como: 
	a) determina a apuração e adoção das providências cabíveis para reaver as parcelas do SeguroDesemprego pagas indevidamente, devido aos seguintes indícios: beneficiários com vínculos societários, beneficiários que receberam pagamentos de municípios do estado do Paraná por vínculo empregatício ou prestação de serviços; 
	b) determina que fossem adotadas medidas destinadas a identificar e coibir a habilitação indevida de beneficiários ao SDPA: impedir inserção de dados no sistema do Seguro-Desemprego sem respaldo na documentação pertinente; realizar treinamentos frequentes dos servidores que atuam na habilitação do SDPA; adotar procedimentos padronizados e integrados entre todos os agentes envolvidos nos processos; incluir ações de fiscalização atinentes ao SDPA; verificar a possibilidade de celebrar acordos ou termos de cooperação técnica. 
	b) TC Processo 017.437/2015-6 
	17. Esse processo, de relatoria do Ministro José Múcio Monteiro, trata de auditoria, cujo objeto é avaliar a eficácia dos controles internos adotados nos procedimentos de inscrição e manutenção das licenças de pescador profissional artesanal no Registro Geral da Atividade Pesqueira (RGP) . Encontrase encerrado. 
	18. Nesse trabalho foram pesquisados os riscos dos processos de concessão e manutenção da licença de pescador artesanal, sendo demonstrado a fragilidade desses processos, uma vez que não são feitas investigações consistentes das: condições de vedação para a concessão da licença; situações socioeconômicas dos pescadores; modalidades de atividade desempenhadas; quantidades e espécies pescadas. Essas falhas de controle representam fragilidade para a gestão do Seguro-Defeso, elevando a possibilidade de concessão desse benefício a pescadores artesanais não elegíveis para o seu recebimento. 
	19. Em 3/8/2016, foi emitido o Acórdão 1999/2016-TCU-Plenário que determinou ao Ministério da Agricultura, Pecuária e Abastecimento (MAPA) que: 
	a) estabeleça procedimentos para verificação da condição de segurado especial por parte dos pescadores profissionais artesanais; 
	b) verifique a aderência e suficiência do formulário de requerimento de licença de pescador profissional, enquanto meio de registro da situação dos requerentes; 
	c) ateste a condição atualizada do pescador profissional, relativamente aos critérios de vedação para o exercício da atividade de pescador profissional artesanal, descritos na IN/MPA 6/2012;
	d) atualize o formulário de requerimento de licença de pescador profissional para registro de outras fontes de renda do requerente; 
	e) atualize os sistemas de gestão do RGP para registrar o vínculo empregatício ou outra fonte de renda; 
	f) atualize os formulários e os sistemas de gestão a fim de que as condições socioeconômicas dos pescadores sejam verificadas e atualizadas na base de dados do MAPA durante os processos de manutenção da licença de pescador profissional artesanal; 
	g) estabeleça procedimentos para verificar a modalidade de atividade pretendida e realizada pelo pescador profissional; 
	h) estabeleça controles internos do registro e manutenção da licença de pescador artesanal para a verificação da adequabilidade do tipo de licença concedida em relação à atividade pretendida ou desempenhada pelo pescador; 
	i) estabeleça controles internos do registro e manutenção da licença de pescador artesanal que permitam ao MAPA dispor de informações confiáveis quanto ao histórico de espécies de pescado, de modo a demonstrar aslocalidades em que a atividade de pescador profissional artesanal foi exercida e as espécies de pescado capturados; 
	j) atualize as sistemáticas e os sistemas de gestão para mitigar os riscos de atesto da condição de pescador, mesmo ante a situações de: não realização de atividade pesqueira profissional artesanal nos últimos doze meses e realização do procedimento de manutenção somente no site governamental, sem atesto por parte da superintendência regional; 
	k) informe a condição de manutenção do pescador profissional artesanal, por meio de sistemas eletrônicos. 
	c) TC Processo 018.481/2013-2 
	20. Esse processo, de relatoria do Ministro-Substituto Augusto Sherman, trata-se de auditoria cujo objeto é avaliar a eficácia dos controles internos do Ministério do Trabalho e Emprego (MTE) no tocante à concessão e pagamento do SDPA, sendo que o trabalho foi realizado com base nas informações dos pagamentos realizados no período de janeiro de 2012 a junho de 2013 que totalizaram R$ 1.383.773.992,84. Encontra-se encerrado. 
	21. As conclusões desse trabalho foram as seguintes: ocorrência de pagamento de parcelas do SDPA a indivíduos com outra remuneração ou percepção de outra renda e existência de inconsistências nas bases de dados do SDPA, do RGP e de Embarcação. Assim, verificou-se o pagamento de 30.288 parcelas consideradas indevidas que somam um total de R$ 19.586.768,00, representando 1,42% do montante analisado. 
	22. Em 8/4/2015, foi emitido o Acórdão 731/2015-TCU-Plenário que prolatou as seguintes deliberações: 
	a) determina à Secretaria das Políticas Públicas de Emprego, Trabalho e Renda (SPPE/MTE) que: elabore, em conjunto com a Empresa de Tecnologia e Informações da Previdência Social (Dataprev) do módulo de entrada e validação dos dados relativos à embarcação; e do módulo de controle do arquivamento dos processos físicos; 
	b) recomenda à SPPE/MTE que: promova alterações no cruzamento de dados do SDPA, utilizando outros critérios capazes de identificar os registros da base, a exemplo do NIT, CPF, nome e data de nascimento; aprimore os cruzamentos realizados entre a base do SDPA e a Relação Anual de Informações Sociais (Rais) , identificando a remuneração de beneficiários do SDPA na Rais ou buscando a restituição de parcelas pagas indevidamente, caso o vínculo empregatício seja detectado em momento posterior; aplique as recomendações contidas nos itens 9.2.1, 9.2.2, 9.2.3, 9.2.4 e 9.2.5 do Acórdão 2089/2013-TCU-Plenário no SPDA, visando ao aperfeiçoamento dos cruzamentos realizados com as bases de dados do Cadastro Geral de Empregados e Desempregados (Caged) , do CNIS, da base da Previdência Social, do Sistema Integrado de Administração de Recursos Humanos (Siape) e do Sistema Informatizado de Controle de Óbito (Sisobi) , de modo a impedir a habilitação indevida ou a reaver pagamentos irregulares; avalie os casos identificados na auditoria e informe as providências a serem tomadas para que não ocorram falhas no cálculo das parcelas correspondentes ao período de defeso; avalie os casos listados na auditoria e informe as providências a serem tomadas para que os requerimentos sejam recebidos e cadastrados no sistema Seguro-Defeso; avalie a possibilidade de firmar termos de cooperação técnica com outros órgãos e entidades, a exemplo dos colocados em prática no Estado do Ceará, visando promover ações integradas de combate e prevenção a fraudes na concessão do SPDA, em especial nos estados do Pará, Maranhão, Bahia e Amazonas; 
	c) determina ao extinto Ministério da Pesca e Aquicultura que deixe de incluir no RGP menores de dezoito anos, a não ser na condição de aprendiz de pesca; 
	d) recomenda ao Ministério da Pesca e Aquicultura que promova alterações na validação dos dados inseridos no sistema do RGP e de Embarcação, a fim de que sejam utilizadas as bases da Receita Federal do Brasil, em especial as do CPF e CNPJ. d) TC Processo 022.036/2015-6 
	23. Esse processo, de relatoria do Ministro-Substituto Weder de Oliveira, trata de acompanhamento, cujo objeto é identificar, por meio de cruzamentos sistemáticos de bases de dados, indícios de irregularidades em benefícios trabalhistas que inclui os pagamentos do Seguro-Defeso. Encontra-se encerrado. 
	24. Com relação ao Seguro-Defeso para verificação de possíveis indícios de irregularidade foi extraída a base de dados do SisRGP que contém o cadastro dos pescadores artesanais e a base de dados do INSS que registra os pagamentos do SDPA. Os dados dessas bases foram "cruzados" com informações existentes em outras bases de dados governamentais como: Rais; Cadastro Nacional de Pessoas Físicas e Jurídicas da Receita Federal; Bolsa Família; Sisobi; Benefícios pagos pela Previdência Social (Maciça) ; Siape e Caged. 
	25. Esse processo analisou o montante de R$ 723.670.044,00 resultado da soma dos valores das 918.363 parcelas pagas no período da extração (abril a setembro de 2015) , sendo encontradas 5.659 parcelas com indícios de pagamento indevido, que somam R$ 4.459.292,00, o que representa 0,62% do total. 
	26. Em 11/5/2016, foi emitido o Acórdão 1181/2016-TCU-Plenário que determinou ao Ministério do Trabalho e Previdência Social (MTPS) que revisasse as inconsistências identificadas, bem como adotasse os controles necessários para mitigar ocorrências semelhantes no futuro. Além disso, recomendou a esse ministério que: compartilhe a lista de beneficiários do Seguro-Defeso com o Ministério de Desenvolvimento e Combate à Fome, para que esse órgão compatibilize a percepção do seguro com os benefícios do programa Bolsa Família; promova auditoria nas bases de dados e nas regras de negócios dos sistemas que dão suporte à gestão do Seguro-Defeso; promova estratégia de verificação e eventual correção das concessões do benefício em estados e municípios com maior prevalência de indícios de irregularidades. 
	e) TC Processo 016.474/2016-3 
	27. Esse processo, de relatoria do Ministro Vital do Rêgo, trata de acompanhamento, cujo objeto é identificar, por meio de cruzamentos sistemáticos de bases de dados, indícios de irregularidade em benefícios trabalhistas que inclui os pagamentos do Seguro-Defeso. Encontra-se encerrado. 
	28. Para esse trabalho foram extraídas as bases de dados de requerimento e pagamento dos benefícios Seguro Desemprego Trabalhador Formal e Seguro Desemprego Pescador, assim como as tabelas auxiliares pertinentes. Esses dados foram "cruzados" com as seguintes bases de dados governamentais: Rais; Caged; Maciça; Sisobi; Siape e Cadastro Nacional de Pessoas Físicas e Jurídicas da Receita Federal. 
	29. Quanto ao Seguro-Defeso, avaliou-se o montante de R$ 1.387.687.468,75 no período de pagamento de (1/1/2016 a 31/12/2016) , sendo encontradas 6.170 parcelas com indícios de pagamento indevido, que somam R$ 5.419.935,00, o que representa 0,39% do total. 
	30. Em 24/5/2017, foi emitido o Acórdão 1058/2017-TCU-Plenário que determinou ao INSS que: analise os indícios de irregularidade identificados nos requerimentos e pagamentos de SeguroDefeso, possivelmente referentes a beneficiários que são servidores públicos e evite a ocorrência dessas situações no futuro; analise os indícios de irregularidade identificados em cada tipologia, indicando para cada listagem: a procedência ou não dos achados; no caso de achados procedentes, medidas que estejam em curso para reduzir a ocorrência desse tipo de situação; e, no caso de achados considerados não procedentes, a justificativa de tal conclusão. 
	f) TC Processo 020.992/2017-3 
	31. Esse processo, de relatoria do Ministro Benjamin Zymler, trata de acompanhamento, cujo objeto é identificar, por meio de cruzamentos sistemáticos de bases de dados, indícios de irregularidade em benefícios trabalhistas que inclui novamente os pagamentos do Seguro-Defeso. Encontra-se aberto. 
	32. Nesse trabalho ficou evidenciado que os problemas de pagamentos a beneficiários com indícios de irregularidade persistem no Seguro-Defeso. Contudo, o INSS afirmou que colocaria em operação ferramenta especialmente desenvolvida para reforçar a segurança dos processos de habilitação e pagamento de pescadores artesanais, além de que automatizaria os batimentos envolvendo as bases de servidores públicos. 
	33. Dessa forma, considerou-se desnecessárias as determinações propostas pela SecexPrevidência relativas a melhorias nas validações e batimentos para evitar o pagamento das parcelas do Seguro-Defeso a beneficiários irregulares, conforme voto do Ministro Benjamin Zymler no Acórdão 1343/2018-TCU-Plenário na sessão realizada em 13/6/2018. g) TC Processo 021.408/2018-1 
	34. Esse processo, de relatoria do Ministro Raimundo Carreiro, trata de acompanhamento, cujo objeto é identificar, por meio de cruzamentos sistemáticos de bases de dados, indícios de irregularidade em benefícios trabalhistas que inclui novamente os pagamentos do Seguro-Defeso. Encontra-se aberto. 
	35. Nesse ciclo de 2018, diferente dos anos anteriores, foi avaliada a qualidade da base de dados SisRGP que contém, entre outras informações, o cadastro dos pescadores artesanais, que estariam habilitados a requerer o SDPA referente ao período do defeso. Essa avaliação evidenciou três problemas principais: baixa acurácia; baixo nível de preenchimento da informação do CEP; e baixo nível de preenchimento da informação do PIS. 
	36. Além disso, como nos três anos anteriores, foi realizado cruzamento da base de dados de pagamento de beneficiários do Seguro Desemprego Pescador e "cruzadas" com várias bases de dados governamentais. A tabela abaixo apresenta o valor de benefícios pagos a beneficiários com indícios de irregularidade em 2018 e nos dois anos anteriores (...) 
	37. Esse trabalho concluiu que persiste a ocorrência de pagamentos a beneficiários com indícios de irregularidade e que devem ser implementadas melhorias no SisRGP para que a base seja utilizada como instrumento complementar importante de verificação da qualidade de pescador profissional artesanal, trazendo benefícios para o sistema do Seguro-Defeso como um todo. 
	38. Em 21/8/2019, foi emitido o Acórdão 1947/2019-TCU-Plenário: 
	'9.4. com relação ao Acórdão 1343/2018-TCU-Plenário, relator Ministro Benjamin Zymler, considerar cumpridos os itens 9.1.1, 9.1.3, 9.2.1 e 9.2.2, e considerar parcialmente cumprido o item 9.1.2; 
	9.5. com relação ao Acórdão 1095/2016-TCU-Plenário, relator Ministro-Substituto Augusto Sherman Cavalcanti, considerar cumprido o item 9.2.2 e não cumpridos os itens 9.2.1 e 9.3.3;
	9.6. determinar à Secretaria de Aquicultura e Pesca (SAP/Mapa) , com fulcro no art. 43, inciso I, da Lei nº 8.443/92 c/c art. 250, inciso II, do Regimento Interno do TCU, que, no prazo de 90 dias, apresente plano de implementação de melhorias previstas no SisRGP, incluindo os requisitos previstos no art. 4º do Decreto nº 8.425/2015, os batimentos com a Receita Federal, Sisobi, Rais e Maciça, e suspensão automática de inscrições de pescadores artesanais que não comprovarem o exercício da atividade pesqueira ou que exerçam atividade remunerada incompatível com a pesca artesanal, com vistas a reduzir o montante de achados das tipologias TPL_PA_RGP_01, TPL_PA_RGP_02, TPL_PA_RGP_03, descritas no Anexo III do relatório que é parte integrante desta deliberação; 
	9.7. determinar ao Instituto Nacional do Seguro Social (INSS) , com fulcro no art. 43, inciso I, da Lei nº 8.443/92 c/c art. 250, inciso II, do Regimento Interno do TCU, que: 
	9.7.1. no prazo de 30 dias, apresente ao Tribunal cronograma de ativação no sistema do Seguro Desemprego do Pescador Artesanal (SDPA) , do módulo de entrada e validação dos dados relativos à embarcação, de acordo com o art. 13, § 6º, da Instrução Normativa SPPE/MTE 1/2011, em reiteração ao item 9.2.1 do Acórdão 1095/2016-TCU-Plenário, relator Ministro-Substituto Augusto Sherman Cavalcanti; 
	9.7.2. em conjunto com a Empresa de Tecnologia e Informações da Previdência Social (Dataprev) , elabore e apresente ao Tribunal: 
	9.7.2.1. no prazo de 30 dias, plano para incorporação no sistema de concessão de SDPA controles que evitem a habilitação de requerimentos extemporâneos como os identificados pelas tipologias TPL-SD-PAR-006 e TPL-SD-PAP-006 (descritas no Anexo III do relatório que é parte integrante desta deliberação) , em reiteração ao item 9.3.3 do Acórdão 1095/2016-TCU-Plenário;
	9.7.2.2. no prazo de 90 dias, plano para incorporação no sistema de concessão de SDPA controles que evitem a concessão de benefícios a pessoas que tenham exercido atividade formal diferente da pesca artesanal, como os identificados pelas tipologias TPL-SD-PAR-003, TPL-SD-PAP003, TPL-SD-PAR-005, TPL-SD-PAP-005 (descritas no Anexo III do relatório que é parte integrante desta deliberação) ; 
	9.7.2.3. no prazo de 90 dias, plano para utilização dos dados do SisRGP como elemento complementar de verificação da qualidade de pescador artesanal no ato do requerimento do SDPA, considerando o art. 4º do Decreto nº 8.425/2015 e o tempo de exercício da atividade pesqueira artesanal; (Acórdão 1947/2019-TCU-Plenário'. 
	h) TC Processo 034.498/2018-4 
	39. Esse processo, de relatoria do Ministro José Múcio Monteiro, trata de monitoramento, cujo objeto é monitorar as deliberações prolatadas no item 9.1 do Acórdão 1999/2016-TCU-Plenário. Encontra-se encerrado. 
	40. Em 5/12/2018, foi emitido o Acórdão 2825/2018-TCU-Plenário, considerando nove das onze determinações "não implementadas". As exceções foram: item 9.1.1, que trata do estabelecimento de procedimentos para verificação da condição de segurado especial por parte dos pescadores profissionais artesanais, considerado "em implementação" e o item 9.1.5, que trata do estabelecimento de procedimentos para verificar a modalidade de atividade pretendida e realizada pelo pescador profissional, considerado "não aplicável". 
	Fiscalizações Realizadas no Seguro-Defeso pela CGU 
	41. A CGU também realizou alguns trabalhos no Seguro-Defeso como os consubstanciados nos relatórios de avaliação da execução de programa de governo (RAv) , que inclusive embasaram esta SCN. O RAv 28 tratou da Gestão Sustentável dos Recursos Pesqueiros, enquanto o RAv 70 teve como objeto Fiscalização e Monitoramento para a Sustentabilidade dos Recursos Aquícolas e Pesqueiros. 
	42. O RAv 70 (peça 7) , de maio de 2017, avaliou a regularidade dos beneficiários inscritos no RGP, a segurança da base de dados do RGP, o processo de concessão de licenças de pesca aos pescadores profissionais e o processo de fiscalização adotado pelo MAPA. As conclusões foram as seguintes: 66% de irregularidade nos beneficiários do Seguro-Defeso, incluindo pessoas que não pescam ou que praticam outras atividades remuneradas; fragilidade na concessão de autorizações, realizadas por usuários não pertencentes ao quadro funcional; deficiências nas informações inseridas no SisRGP como: endereços e inscrição retroativa; ausência de fiscalização do MAPA. 
	43. Dessa forma, esse relatório concluiu ainda que: o registro do pescador não possui efetividade, pois a informação registrada não é confiável para reverter em benefícios para a gestão pesqueira, e é ineficiente em nível intolerável para justificar a manutenção da política pública, em face do referido percentual de prejuízos refletidos no seguro-defeso, irregularidade essa agravada pela falta de fiscalização pelo MAPA e pela inexistência de penalidades para as colônias e demais entidades representativas que apresentam documentação não fidedigna para registro pelo Ministério (RAv 70 da CGU; peça 7, p. 3; grifo nosso) . 
	44. Cabe ressaltar que para avaliar se os beneficiários atendiam aos requisitos legais foram entrevistados pela CGU 2.315 beneficiários de diversos estados da federação. Foi realizado, ainda, estudo estatístico em quatro municípios: Xique-Xique/BA, Pinheiro/MA, Laguna/SC e Pirambu/SE. Seguem alguns dos resultados: 
	'Podemos afirmar com 95% de certeza que pelo menos 72,89% dos pescadores beneficiários do seguro defeso no município de Xique-Xique/BA não são pescadores, não exercem exclusivamente a atividade pesqueira ou a exercem de forma descontínua com fins predominantemente de subsistência, comercializando em situações esporádicas o excedente. 
	Podemos afirmar com 95% de certeza que pelo menos 56,83% dos pescadores beneficiários do seguro defeso no município de Pinheiro não são pescadores, não exercem exclusivamente a atividade pesqueira ou a exercem de forma descontínua com fins predominantemente de subsistência, comercializando em situações esporádicas o excedente. Já para Laguna, podemos inferir que pelo menos 65,03% não é público alvo do benefício do seguro defeso e para Pirambu esse percentual é de pelo menos 40% (RAv 70 da CGU; peça 7, p. 34 e 35;. 
	45. Esse relatório emitiu as seguintes recomendações ao MAPA: 
	a) divulgue nos municípios mais críticos e efetue medidas de transparência, visando esclarecer as regras do registro e as situações consideradas irregulares, detalhando quanto ao enquadramento dos exclusivamente pescadores e facilitando o cancelamento do registro, buscando replicar a experiência positiva no estado do Ceará; 
	b) altere o SisRGP para não permitir que terceirizados executem ações no sistema restritas aos servidores públicos; 
	c) aprimore o SisRGP e as Superintendências Regionais, a fim de melhorar a qualidade dos dados armazenados, avaliando a incorporação, em meio digital, da documentação comprobatória apresentada pelos pescadores; 
	d) aprimore o SisRGP, estruturando os dados solicitados para concessão do registro do pescador para fins de mitigação do risco de fraudes e incremento da transparência; 
	e) elabore e implemente política de acesso lógico aos dados dos sistemas, estabelecendo segregação de funções e permissões que cada tipo de usuário pode ter; 
	f) crie mecanismo formal de registro das necessidades e ações de alteração direta no banco de dados de produção; 
	g) avalie a viabilidade de se implantar base replicada para a realização de extrações de dados. Caso não seja viável, crie usuários específicos, sem permissão de alteração de dados, para cada usuário que necessita acessar os dados de produção. 
	h) avalie a possibilidade de que os formulários de solicitação de senhas sejam verificados pela Coordenação de Recursos Humanos ou que a relação de terceirizados do Ministério seja encaminhada mensalmente à área responsável pelo RGP, para somente após a verificação das informações de vínculo empregatício declaradas pelos servidores ou terceirizados, as senhas sejam geradas;
	i) implante política de segurança sobre a composição e troca periódica de senhas dos usuários do sistema, implantando mecanismo de conformidade mensal dos usuários pelo gestor do sistema e derrubada automática de senhas não utilizadas; 
	h) reavalie as regras de negócio para construção dos perfis de acesso e as funcionalidades desenvolvidas, revisando os registros realizados por terceiros que não deveriam ter perfil para realização do ato; 
	i) crie mecanismos de responsabilização das colônias de pescadores e demais entidades representativas dos pescadores quanto à veracidade das informações encaminhadas ao extinto Ministério da Pesca e Aquicultura para registro do pescador profissional artesanal, avaliando as medidas a serem adotadas em articulação com o MTE no âmbito do Cadastro Especial de Colônias de Pescadores (CECP) ; 
	j) reestruture o fluxo de recebimento e emissão da carteira de pescador artesanal, de modo que sejam evidenciados, os responsáveis pelas fases de recepção da documentação, de análise e aprovação da inscrição, bem como de inserção das informações no SisRGP, atentando para o cumprimento do princípio da segregação de funções, bem como para a proibição de terceirizados na execução de atividades finalísticas; 
	k) avalie a utilização do fluxo de recadastramento no processo de registro inicial, de modo a assegurar a data de apresentação do pedido e reduza o trabalho de digitação de informações, melhorando os campos do sistema, principalmente o de endereço; 
	l) institucionalize um plano nacional de fiscalização para o RGP, contendo: responsáveis, cronograma, etapas e ações a serem desenvolvidas; 
	m) articule com o INSS de modo que os inscritos no RGP, tidos como exclusivamente pescadores, que são beneficiários do SDPA, sejam alcançados pelas ações fiscalizatórias, realimentando a análise de conformidade dos pagamentos do Seguro-Defeso pelo INSS; 
	n) providencie no fluxo de recebimento da documentação, a implantação de máquina de protocolo eletrônico, onde conste: nome da Superintendência ou Escritório Regional, data de recebimento da documentação, hora e número sequencial em todos os processos de inscrição no RPG de pescadores artesanais; 
	o) suspenda ou revogue a previsão de registro retroativo da IN nº 6/2012, especialmente enquanto não adequados os controles do MAPA; 
	p) inclua apresentação de comprovante de residência em nome do interessado ou pessoa que, comprovadamente, tenha relação com o interessado, tais como: cônjuge, pais ou filhos, emitida a menos de três meses da data do formulário de requerimento da inscrição; q) adote medidas para trazer maior confiabilidade e detalhamento nos endereços cadastrados do RGP, adotando o padrão dos Correios; 
	r) avalie a inclusão de conceituação de pesca comercial, a exemplo da definição de uma quantidade média e ou de uma receita média obtida para demonstrar a finalidade comercial, em especial para os exclusivamente pescadores, de forma a evitar a inclusão de registrados no RGP que exercem outro tipo de pesca e até mesmo de não pescadores. 
	46. Já o RAv 28 (peça 8) , de novembro de 2014, avaliou as ações do governo orientadas à sustentabilidade da atividade pesqueira, concluindo que: a) existem estudos científicos sobre o ciclo de vida das espécies e que a instituição dos defesos consiste em medida capaz de contribuir para a recomposição dos estoques pesqueiros; 
	b) a insuficiência de levantamentos e estudos sobre os estoques disponíveis dessas mesmas espécies, somada às falhas no compartilhamento de informações quanto às infrações constatadas pela fiscalização, prejudicam a aferição da eficácia das medidas de ordenamento implementadas; 
	c) há insuficiência dos controles internos instituídos para a expedição da carteira de pescador artesanal e o pagamento do seguro-desemprego. Diversas fragilidades foram constatadas, tendo havido, inclusive, pagamentos indevidos de seguro-desemprego a cidadãos não enquadrados nos pré-requisitos legais para o recebimento do benefício, no valor de R$ 110.211.659,30. 
	47. Abaixo algumas das recomendações emitidas nesse relatório: 
	a) retome processo de coleta de dados estatísticos e realize pesquisa científica, de modo regular e permanente, para permitir a geração de séries temporais confiáveis sobre as pescarias, bem como elabore estudos contendo avaliação dos estoques pesqueiros, de forma a subsidiar as decisões relativas à gestão do uso sustentável dos recursos pesqueiros; 
	b) publique a relação dos inscritos no RGP com a respectiva data de inscrição, permitindo o acompanhamento da quantidade de inscritos a cada mês; 
	c) verifique os requisitos legais antes da concessão do benefício, por meio de cruzamentos entre a base de dados do seguro-desemprego e outras bases de dados, tais como o Cnis, a Maciça, o Caged e o Siape. 
	48. Outro trabalho realizado, em maio de 2019, pela CGU, relatório 201900143 (peça 9) , foi o levantamento por meio de cruzamento de dados, de indícios de irregularidade na concessão do SeguroDefeso em relação aos pagamentos em 2016 e 2017, tendo sido alcançadas as seguintes conclusões: ocorrência de saques em distância superior a 1.000 km do local de residência; 60% dos requerimentos de pagamentos são sacados de uma única vez; pagamento de aproximadamente R$ 6 milhões de benefícios solicitados fora do período legal; e fiscalizações em 15 municípios detectaram que 59% dos beneficiários entrevistados recebem o benefício de forma indevida. 
	Análise 
	49. A política do Seguro-Defeso pode ser dividida, de forma simplificada, em dois momentos: decretação do defeso e a concessão do benefício. 
	50. Até a Medida Provisória 870/2019, convertida na Lei 13.844/2019, a decretação dos períodos de defeso era atribuição conjunta da Secretaria Especial da Aquicultura e da Pesca e do Ministério do Meio Ambiente; mas tal competência é responsabilidade apenas do MAPA atualmente. 
	51. O segundo momento tem como fundamento o fato de que, proibidos de pescar no defeso, os pescadores artesanais profissionais têm o direito de receber como seguro desemprego um salário mínimo mensal, sendo que a quantidade de parcelas a serem pagas depende da duração do período de defeso. 
	52. Os requisitos para recebimento desse benefício são os seguintes: cadastro no Registro Geral de Pesca e ser segurado especial da Previdência Social. Sendo que o controle do Registro Geral de Pesca é responsabilidade do MAPA, enquanto que o processamento dos requerimentos e concessão do SDPA cabe ao INSS. Além disso, a fiscalização do respeito ao período de defeso é responsabilidade do Ibama. 
	53. Verifica-se que a Solicitação do Congresso Nacional abrange todas as fases do SeguroDefeso, já que pede que seja avaliado se atualmente há irregularidade no RGP e no pagamento do SDPA; os problemas decorrentes da falta de fiscalização dos defesos instituídos; e o que pode ser melhorado na gestão do programa. 
	54. Contudo, este Tribunal e a CGU abordou em trabalhos recentes grande parte do escopo que a CFFC/CD solicita que seja avaliado. 
	55. O processo de pagamento do Seguro-Defeso tem sido acompanhado por este Tribunal anualmente desde 2015, por meio de cruzamentos sistemáticos de bases de dados para identificação de indícios de irregularidade, conforme detalhado anteriormente. Sendo que em todos os anos foram identificados diversos indícios de irregularidade como pode ser atestado no Acórdão 1181/2016-TCU-Plenário, no Acórdão 1058/2017-TCU-Plenário, no Acórdão 1343/2018-TCU-Plenário e no Acórdão 1947/2019-TCU-Plenário. 
	56. Além disso, nesses julgados há várias deliberações, visando melhorar os controles no pagamento de beneficiários do Seguro-Defeso. Cita-se, por exemplo, o item 9.6 do recente Acórdão 1947/2019-TCU-Plenário, de 21/8/2019, em que se determinou à Secretaria de Aquicultura e Pesca (SAP/Mapa) que, em 90 dias, apresente plano de implementação de melhorias previstas no SisRGP, incluindo os requisitos previstos no art. 4º do Decreto nº 8.425/2015, os batimentos com a Receita Federal, Sisobi, Rais e Maciça, e suspensão automática de inscrições de pescadores artesanais que não comprovarem o exercício da atividade pesqueira ou que exerçam atividade remunerada incompatível com a pesca artesanal, com vistas a reduzir o montante de indícios identificados nos cruzamentos de dados. 
	57. O RAv 70 produzido pela CGU, em maio de 2017, teve como parte do escopo a avaliação da regularidade dos beneficiários inscritos no RGP, sendo que 66% dos 2.315 beneficiários entrevistados não atendiam aos requisitos legais, incluindo pessoas que não pescam ou que praticam outras atividades remuneradas. Apesar de o estudo não ser estatístico, logo não se pode expandir esse índice de irregularidades para todo o país, verificou-se um volume muito alto de beneficiários indevidos nas entrevistas realizadas. 
	58. Adicionalmente, nesse mesmo relatório, foi realizado estudo estatístico em quatro municípios: Xique-Xique/BA, Pinheiro/MA, Laguna/SC e Pirambu/SC, sendo que o percentual de irregularidades encontradas, com 95% de certeza, foi respectivamente: 72,89%, 56,83%, 65,03% e 40%, ou seja, em todos o índice de inconformidade foi muito alto. 
	59. Além disso, neste ano, a CGU, por meio do relatório 201900143, divulgou o cruzamento de dados realizado para identificar possíveis irregularidades na concessão do Seguro-Defeso em relação aos pagamentos em 2016 e 2017. Sendo que mais uma vez foram identificados diversos indícios de irregularidade, por exemplo: ocorrência de saques em distância superior a 1.000 km do local de residência e pagamento de aproximadamente R$ 6 milhões de benefícios solicitados fora do período legal. Ademais, fiscalizações em 15 municípios detectaram que 59% dos beneficiários entrevistados recebem o benefício de forma indevida. 
	60. Dessa forma, considera-se não oportuno realizar outro trabalho visando verificar se há ocorrência de irregularidades nos pagamentos do Seguro-Defeso, já que diversos trabalhos realizados recentemente pelo TCU e CGU, utilizando metodologias diferentes, identificaram que ainda persiste a ocorrência de desvios, ou seja, o pagamento do benefício a pessoas que não atendem aos requisitos legais. 
	61. Ainda, em todos os trabalhos citados foram deliberadas ou propostas melhorias no processo de registro e pagamento do Seguro-Defeso, que caso implementadas pelos órgãos responsáveis trarão maior confiabilidade aos controles de forma a diminuir a ocorrência de irregularidades. 
	62. Logo, propõe-se não realizar auditoria visando identificar desvios no Seguro-Defeso ou avaliar à regularidade do repasse de recurso, mas comunicar à CFFC/CD os trabalhos do TCU e da CGU que trataram dessa questão. 
	63. Em relação aos procedimentos de inscrição e manutenção das licenças de pescador profissional artesanal no RGP de responsabilidade do MAPA, eles também foram avaliados em fiscalizações realizadas pelo TCU e CGU nos últimos anos. 
	64. Assim, o TCU, por meio do TC Processo 017.437/2015-6, pesquisou os riscos dos processos de concessão e manutenção da licença de pescador artesanal, tendo sido identificas fragilidades, uma vez que não são feitas investigações consistentes das: condições de vedação para a concessão de licença; situações socioeconômicas dos pescadores; modalidades de atividade desempenhadas; quantidades e espécies pescadas. 
	65. Logo, o Acórdão 1999/2016-TCU-Plenário, que apreciou esse processo determinou ao MAPA, em 03/08/2016, diversas alterações, com o objetivo de melhorar os controles do processo registro do pescador artesanal. Sendo que, conforme prolatado pelo 2.825/2018-TCU-Plenário, que monitorou as deliberações do Acórdão 1999/2016-TCU-Plenário, nove das onze determinações continuam "não implementadas" pelo MAPA. 
	66. O TC 021.408/2018 que trata de acompanhamento realizado pelo TCU no Seguro-Defeso também abordou parte do processo de registro do pescador artesanal, por meio da avaliação da base de dados do SisRGP que contém, entre outras informações, o cadastro dos pescadores artesanais que estariam habilitados a requerer o SDPA referente ao período do defeso. Essa avaliação evidenciou três problemas principais: baixa acurácia; baixo nível de preenchimento da informação do CEP; e baixo nível de preenchimento da informação do PIS. Para verificar as assinaturas, acesse www.tcu.gov.br/autenticidade, informando o código 62688088. TRIBUNAL DE CONTAS DA UNIÃO Secretaria-Geral de Controle Externo Secretaria de Controle Externo da Agricultura e do Meio Ambiente 
	67. A fiscalização da CGU, RAv 70, também tratou de diversos aspectos dos processos de concessão e manutenção da licença de pescador artesanal já que foram avaliados, por exemplo: a segurança da base de dados do RGP; a evolução dos normativos que regulam a inscrição dos pescadores e a operacionalização do RGP pelas Superintendências Regionais do MAPA. 
	68. Assim, foram identificadas várias fragilidades para as quais foram feitas recomendações de caráter estruturante, com vistas ao aperfeiçoamento dos controles internos. 
	69. Logo, propõe-se não realizar auditoria almejando avaliar os processos de concessão e manutenção da licença de pescador artesanal, mas enviar à CFFC/CD os trabalhos do TCU e da CGU que trataram dessa questão. 
	70. Dessa forma, em resumo, no que se refere à avaliação dos processos de concessão e manutenção da licença de pescador artesanal e da regularidade do repasse de recursos propõe-se que sejam encaminhados à CCFC/CD os seguintes trabalhos realizados pelo TCU (...) 
	71. Adicionalmente, propõe-se encaminhar os seguintes relatórios publicados por outras entidades que também tratam da concessão e manutenção da licença de pescador artesanal e da regularidade do repasse de recursos (...) 
	72. Outro aspecto que consta da SCN são as fragilidades relacionadas à instituição dos períodos de defeso e a falta de estudos atuais sobre o estoque de recursos pesqueiros, bem como a ausência de fiscalização pelo Ibama do cumprimento dos defesos. Sendo solicitado que este Tribunal avalie os problemas ambientais decorrentes da falta de fiscalização do defeso. Geral de Controle Externo Secretaria de Controle Externo da Agricultura e do Meio Ambiente. 
	73. Nos processos de fiscalizações recentes do TCU não foi identificado a análise do processo de decretação dos períodos de defeso e a fiscalização do cumprimento deles por parte do Ibama. 
	74. Já a CGU, em 2014, RAv 28 (peça 8) , analisou parte desse escopo ao avaliar se a instituição do defeso vem contribuindo para a recomposição dos estoques pesqueiros. Assim, foram analisados os aspectos relacionados à existência de estudos técnicos referentes à instituição dos períodos de defeso e avaliação dos estoques pesqueiros, além da existência de ações de fiscalização para verificação do cumprimento dos períodos de defeso, por meio da análise dos dados extraídos do Sistema de Cadastro, Arrecadação e Fiscalização Ambiental do Ibama, no período de 2010 a 2012. 
	75. Assim, esse relatório mencionou que os períodos de defeso estão fundamentados em estudos técnicos referentes ao ciclo biológico das espécies, sendo necessários para a proteção dos ciclos reprodutivos e para o auxílio à recomposição dos estoques. Contudo, foram identificadas limitações na abrangência das informações produzidas referentes à recomposição e evolução de estoques pesqueiros, o que prejudica a avaliação das medidas de ordenamento implementadas. 
	76. Além disso, esse relatório mencionou que, desde 2008, houve interrupção da coleta de dados estatísticos da pesca para a maioria dos estados, o que prejudica a gestão dos recursos do setor pesqueiro nacional. Logo, recomendou-se retomada da coleta de dados estatísticos e realização de pesquisa científica, de modo regular e permanente, para permitir a geração de séries temporais confiáveis sobre as pescarias, de forma a subsidiar as decisões relativas à gestão do uso sustentável dos recursos pesqueiros (peça 8, p. 30) . 
	77. Em relação à fiscalização, verificou-se que 6% do total de ações realizadas pelo Ibama no referido período tiveram como finalidade combater a pesca ilegal durante o período de defeso das espécies. 
	78. Assim, se concluiu que há ações do Ibama voltadas ao setor pesqueiro. Contudo, o Instituto não dispõe de instrumentos que permitam avaliar se o esforço de fiscalização empregado tem sido suficiente para garantir que todos os defesos sejam respeitados. Dessa forma, recomendou-se a elaboração de um plano anual de fiscalização contendo a programação das verificações in loco sobre a atividade pesqueira, detalhando as ações por espécie, região e período de defeso (peça 8, p. 35) . 
	79. Destaca-se que consta no Plano Operacional Segecex 2019-2021 previsão para que a SecexAgroAmbiental realize Auditoria nas Portarias do Defeso (Seguro Desemprego do Pescador Artesanal) em 2020. 
	80. Entre as motivações existentes para a proposição de auditoria nesse tema está a antiguidade das portarias de defeso e a ausência de revisão dos defesos instituídos. No quadro abaixo, extraído do Relatório de Avaliação do Gasto Direto: Avaliação Executiva do Seguro Defeso do Ministério da Economia (peça 10) , de agosto de 2019, é possível verificar que das 38 normas 35 foram publicadas há mais de dez anos (...) 
	81. Em pesquisa bibliográfica uma das obras identificada foi o livro de José Dias Neto: "Análise do Seguro-Desemprego do Pescador Artesanal e de Possíveis benefícios para a gestão pesqueira" (peça 11) , publicado em 2017. Nele foi analisado os defesos vigentes, recomendando que os seguintes defesos precisam ser revistos urgentemente, por estarem contribuindo para aumentar o esforço da pesca e insustentabilidade ambiental: Portaria Ibama 4/2008, IN Ibama 209/2008, IN Ibama 210/2008, IN Ibama 48/2007 e Portaria Ibama 85/2003. Além disso, alertou que a Portaria Ibama 53/2003 tem contribuído para aumentar o esforço da pesca para espécie na lista de ameaçadas. 
	82. Em resumo dos 33 defesos analisados, a sugestão de José Dias Neto foi adequação urgente em sete e no curto ou médio prazo em 24, sendo que apenas dois se sugeriu manter a regra atual (peça 11, 115-116) . 
	83. Diante da relevância do objeto proposto, e tendo em vista que as fiscalizações já realizadas pelo Tribunal não atendem integralmente a presente solicitação, esta unidade técnica manifesta-se favoravelmente à realização da fiscalização solicitada. Entende-se que a fiscalização deve ser executada na forma de auditoria operacional no MAPA e no Ibama, com vistas a avaliar a instituição dos períodos de defeso, os estudos atuais sobre o estoque de recursos pesqueiros e a fiscalização do cumprimento dos defesos, de forma a complementar as informações solicitadas nesta SCN. 
	84. Assim, sugere-se o seguinte plano de ação (...) 
	85. Ademais, considerando que o presente processo teve sua autuação na data de 12/7/2019 e o prazo de 180 dias previsto no inciso I do art. 15 da Resolução-TCU 215/2008, este Tribunal tem até o dia 8/1/2020 para atender integralmente a SCN. 
	86. Dessa forma, considerando a complexidade da matéria e o tempo necessário para realização da auditoria por esta unidade técnica, para apreciação pelo gabinete do Ministro Relator e pelo Plenário do TCU e para os demais trâmites necessários, entende-se necessário a prorrogação do prazo por 90 dias para o atendimento integral da presente demanda, conforme previsto no §2º do art. 15 da ResoluçãoTCU 215/2008.
	CONCLUSÃO 
	87. Conforme descrito anteriormente na seção "Exame Técnico" (itens 53 a 71) a questão relacionada à avaliação dos processos de concessão e manutenção da licença de pescador artesanal e da regularidade do repasse de recursos foi tratada nos processos e relatórios listados nos itens 70 e 71 desta instrução, do qual se extraem a existência de diversas fragilidades nos processos de concessão e manutenção do pescador artesanal, bem como um volume muito alto de indícios de irregularidades ou, em alguns casos, de benefícios recebidos indevidamente. 
	88. Em todos os trabalhos citados foram deliberadas ou propostas melhorias no processo de registro e pagamento do Seguro-Desemprego, que caso implementadas pelos órgãos responsáveis trarão maior confiabilidade aos controles de forma a diminuir a ocorrência de irregularidades. 
	89. Além disso, para atendimento integral desta SCN, é necessária a realização de auditoria para avaliar a instituição dos defesos, os estudos atuais sobre o estoque de recursos pesqueiros e a fiscalização do cumprimento dos defesos, conforme explanado na seção "Exame Técnico" (itens 72 a 83) . 
	90. Assim, com vistas ao saneamento das questões tratadas na seção "Exame Técnico", considera-se necessário, com fundamento no art. 38, inciso I, da Lei 8.443/1992 c/c art. 232, inciso III do Regimento Interno do TCU: (i) o encaminhamento de cópia das peças dos processos listados na tabela constante do item 70 e os relatórios listados no item 71 desta instrução à CFFC/CD, de modo a atender parcialmente, desde já, a demanda constante desse processo de SCN; e (ii) a realização de auditoria operacional, com vistas ao exame detalhado a fim de avaliar a instituição dos defesos, os estudos atuais sobre o estoque de recursos pesqueiros e a fiscalização do cumprimento dos defesos.	PROPOSTA DE ENCAMINHAMENTO 
	91. Diante do exposto, submete-se a presente Solicitação do Congresso Nacional, formulada por intermédio do Ofício 94/2019/CFFC-P, de 11/7/2019, pelo presidente Comissão de Fiscalização Financeira e Controle da Câmara dos Deputados, com base na Proposta de Fiscalização e Controle 164/2018, de autoria do Deputado Hildo Rocha, à consideração superior, sugerindo encaminhar o presente processo ao Gabinete do Relator Ministro-Substituto André Luís de Carvalho, por intermédio da Coordenação-Geral de Controle Externo de Políticas Públicas, nos termos do art. 6º, § 1º, da Resolução - TCU 185/2005, com proposta de: 
	a) conhecer da presente solicitação, por estarem preenchidos os requisitos de admissibilidade previstos nos arts. 38, inciso I, da Lei 8.443/1992, 232, inciso III, do Regimento Interno do TCU e 4º, inciso I, alínea b, da Resolução - TCU 215/2008; 
	b) informar ao Exmo. Sr. Deputado Léo Motta, Presidente da Comissão de Fiscalização Financeira e Controle da Câmara dos Deputados, que esta solicitação está sendo parcialmente atendida, uma vez que a matéria relativa a avaliação dos processos de concessão e manutenção da licença de pescador artesanal e da regularidade do repasse de recursos aos beneficiários foi analisada nos autos de diversos processos neste Tribunal, tendo sido obtidas as seguintes informações: existência de diversas fragilidades nos processos de concessão e manutenção do pescador artesanal; volume alto de indícios de irregularidades ou, em alguns casos, de benefícios recebidos indevidamente; 
	c) encaminhar ao solicitante, em complemento às informações acima descritas, os relatórios da Controladoria-Geral da União e do Ministério da Economia (peças 7 a 10 deste processo) e cópia das peças dos processos listados na tabela abaixo:
	Processo
	Tipo de Processo
	Situação
	Relator 
	Peças 

	Processo 015.931/2013-7
	Auditoria
	Encerrado
	Augusto Sherman
	93-98, 113-115

	Processo 017.437/2015-6
	Auditoria
	Encerrado
	José Múcio Monteiro
	43-52

	Processo 018.481/2013-2
	Auditoria
	Encerrado
	Augusto Sherman
	71-76

	Processo 022.036/2015-6
	Acompanhamento
	Encerrado
	Weder de Oliveira
	86-92

	Processo 016.474/2016-3
	Acompanhamento
	Encerrado
	Vital do Rêgo
	52-57; 71-72

	Processo 020.992/2017-3
	Acompanhamento
	Aberto
	Benjamin Zymler
	47-52

	Processo 021.408/2018-1
	Acompanhamento
	Aberto
	Raimundo Carreiro
	96-97;101-103;118-122

	Processo 034.498/2018-4
	Monitoramento
	Encerrado
	José Múcio Monteiro
	17-20

	d) submeter à autorização do plenário do TCU a prorrogação do prazo inicial por mais 90 (noventa) dias para atendimento integral da demanda contida nesse processo de SCN, conforme o § 2º do art. 15 da Resolução-TCU 215/2008; 
	e) realizar auditoria operacional, nos termos do art. 38, inciso I, da Lei 8.443/1992 c/c art. 239, inciso II, do Regimento Interno do TCU, com o objetivo de avaliar a instituição dos defesos, os estudos atuais sobre o estoque de recursos pesqueiros e a fiscalização do cumprimento dos defesos, a fim de subsidiar os trabalhos desta unidade no atendimento à demanda da Comissão de Fiscalização Financeira e Controle da Câmara dos Deputados; 
	f) realizar a imediata inclusão da auditoria operacional no plano de fiscalização do Tribunal em andamento, conforme preconiza o art. 14, inciso II, da Resolução-TCU 215/2008; 
	g) dar ciência da decisão que vier a ser adotada ao Presidente da Comissão de Fiscalização Financeira e Controle da Câmara dos Deputados, Exmo. Sr. Deputado Federal Léo Motta".
É o Relatório.

Não atuou.

SOLICITAÇÃO DO CONGRESSO NACIONAL. REQUERIMENTO DE FISCALIZAÇÃO SOBRE O PROGRAMA DE CONCESSÃO DO SEGURO-DESEMPREGO AO PESCADOR ARTESANAL (SEGURO-DEFESO). FISCALIZAÇÃO E INFORMAÇÕES ABRANGIDAS POR OUTRAS AÇÕES DE CONTROLE EXTERNO JÁ REALIZADAS. PARCIAL CUMPRIMENTO DA SOLICITAÇÃO. PROPOSTA DE AUDITORIA OPERACIONAL. CIÊNCIA.

SOLICITAÇÃO DO CONGRESSO NACIONAL (SCN)

Secretaria de Controle Externo da Agricultura e do Meio Ambiente (SecexAgroAmbiental).

Trata-se de solicitação formulada pelo Exmo. Sr. Deputado Federal Léo Motta (Peça 1, fl. 1) , como Presidente da Comissão de Fiscalização Financeira e Controle (CFFC) da Câmara dos Deputados, ao encaminhar a Proposta de Fiscalização e Controle (PFC) nº 164/2018 sob a autoria do Exmo. Sr. Deputado Federal Hildo Rocha, destacando que o relatório prévio do Exmo. Sr. Deputado Federal Carlos Jordy foi aprovado pela CFFC na reunião deliberativa de 10/07/2019, quando apreciou a referida PFC, no sentido de requerer a realização de fiscalização pelo TCU sobre o programa de concessão do Seguro-Desemprego ao Pescador Artesanal (Seguro-Defeso) em face da regularidade do repasse dos recursos federais ante o período de interrupção das atividades pesqueiras em todos os estados federados.
2.	O TCU deve, preliminarmente, conhecer da presente Solicitação do Congresso Nacional, por preencher os requisitos legais e regimentais de admissibilidade.
3.	Após a análise, contudo, do presente feito (Peça 14) , a SecexAgroAmbiental assinalou o parcial atendimento da presente solicitação, sugerindo o envio dos relatórios da Controladoria-Geral da União (CGU) e do Ministério da Economia acostados às Peças 7 a 10, além da cópia dos correspondentes processos autuados no TCU, sem prejuízo da subsequente realização da suscitada auditoria operacional.
4.	Incorporo o parecer da unidade técnica a estas razões de decidir.
5.	Como visto, deve ser informado que a presente solicitação teria sido parcialmente atendida, esclarecendo que a avaliação sobre os processos de concessão e manutenção da licença de pescador artesanal e sobre a regularidade do repasse de recursos federais aos beneficiários já teria sido promovida em diversos processos no TCU, com a constatação de inúmeras fragilidades nos referidos processos de concessão e manutenção do pescador artesanal, além da identificação de indevidos benefícios.
6.	No bojo dos trabalhos de fiscalização realizados, foram propostas algumas melhorias no processo de registro e pagamento do Seguro-Defeso, salientando que, a partir da implementação pelas instituições responsáveis, as correspondentes medidas deverão contribuir para o aprimoramento e a maior confiabilidade nos controles utilizados, diminuindo, por conseguinte, a incidência de irregularidades.
7.	Estaria adequada, ainda, a proposta da unidade técnica para a realização da aludida auditoria operacional, nos termos do art. 38, I, da Lei nº  8.443, de 1992, e do art. 239, II, do RITCU, com o objetivo de avaliar a instituição dos defesos e os estudos atuais sobre o estoque de recursos pesqueiros, além da fiscalização sobre o cumprimento dos defesos, a fim de subsidiar os trabalhos da SecexAgroAmbiental no atendimento à solicitação da Comissão de Fiscalização Financeira e Controle da Câmara dos Deputados, promovendo a pronta inclusão dessa auditoria operacional no atual Plano de Fiscalização do TCU, nos termos do art. 14, II, da Resolução TCU nº 215, de 2008.
8.	Em sintonia, enfim, com a proposta da SecexAgroAmbiental, o TCU deve promover a prorrogação, por mais 90 (noventa) dias, do prazo para o integral atendimento da presente solicitação, nos termos do art. 15, § 2º, da Resolução TCU nº 215, de 2008.
9.	O TCU deve conhecer, portanto, da presente Solicitação do Congresso Nacional e promover as medidas suscitadas pela unidade técnica.
Ante o exposto, pugno pela prolação do Acórdão ora submetido a este Colegiado.
TCU, Sala das Sessões, em 20 de novembro de 2019.
Ministro-Substituto ANDRÉ LUÍS DE CARVALHO 
						Relator